【裁判字號】    98,重訴,64
【裁判日期】    990517
【裁判案由】    分割共有物
【裁判全文】
臺灣彰化地方法院民事判決  98年度重訴字第64號
原      告  甲○○
訴訟代理人  甘龍強律師
被      告  乙○○
被      告  丙○○
被      告  丁○○
上列當事人間請求分割共有物事件，本院於民國99年5月3日言詞
辯論終結，茲判決如下：
    主  文
兩造共有坐落彰化縣花壇鄉○○段第一二一六地號、地目建、面
積二０一一點四平方公尺土地及同段第一二二０地號、地目建、
面積八點八二平方公尺土地，應予合併分割為如附圖一即彰化縣
彰化地政事務所複丈日期民國九十九年一月五日土地複丈成果圖
所示：編號丁部分面積一五二七點九一平方公尺、己部分面積八
點八二平方公尺，分歸原告取得；編號甲部分面積九七點一六平
方公尺，分歸被告丁○○取得；編號乙部分面積七七點九九平方
公尺，分歸被告乙○○取得；編號丙部分面積七七點九九平方公
尺，分歸被告丙○○取得；編號戊部分面積二三０點三五平方公
尺，分歸兩造取得，並按原應有部分比例保持共有，供作道路使
用。
訴訟費用由兩造按附表所示原應有部分換算之比例分擔。
    事實及理由
一、按言詞辯論期日，當事人之一造不到場者，得依到場當事人
    之聲請，由其一造辯論而為判決，民事訴訟法第385條第1項
    前段定有明文。本件被告乙○○、丙○○，經合法通知，無
    正當理由，均未於最後言詞辯論期日到場，核無民事訴訟法
    第386條各款所列情形，爰按民事訴訟法第385條第1項前段
    規定，依原告之聲請，由其一造辯論而為判決。
二、原告起訴主張：
(一)、坐落彰化縣花壇鄉○○段第1216地號、地目建、面積2011.
    40平方公尺土地、及同段第1220地號土地、地目建、面積8.
    82平方公尺土地（上開兩筆土地以下簡稱系爭土地），為兩
    造共有，應有部分如附表所示。系爭土地並無法令規定或因
    使用目的不能分割或契約定有不分割期限之情形，原告自得
    請求分割該等共有土地，惟就分割方法，共有人不能協議決
    定，爰基於民法第823條第1項、第824條第2項之法律規定，
    請求准予裁判分割等語。
(二)、對被告答辯之陳述：
１、原告先前曾提出分割方案，就系爭土地上之既成巷道部分全
    部歸由原告負擔，當時原告所考慮者，乃期望系爭土地分割
    之後，不再與被告有所瓜葛，且當時原告以為既成巷道之一
    部分可以廢止，因此如該巷道全部由原告負擔的話，原告之
    犧牲應非巨大，但經鈞院囑託地政人員現場施測後，原告始
    知既成巷道之面積高達230.35平方公尺，且實際上該既成巷
    道也不可能廢除。在此種情形下，如系爭土地上之既成巷道
    全部仍分歸原告所有，則原告之犧牲遠超過原告先前所認知
    ，則此種分割方法對原告顯然有失公平，因此，原告提出新
    分割方法，即將既成巷道保留共有，其餘部分再按兩造之應
    有部分比例分歸各共有人，詳細分割方法則如原告於民國98
    年12月15日提出之分割方案，即彰化地政事務所複丈日期99
    年1月5日複丈成果圖所示（以下簡稱系爭方案Ａ）。
２、又依原告所提出之系爭方案Ａ，被告三人分得之土地，均臨
    系爭第1216地號土地西南側之12公尺道路並均可建築房屋，
    其價值較高，且經鑑定結果，依該分割方法被告三人雖應補
    貼原告，但原告早已陳明同意放棄補貼，被告亦無須再補貼
    原告。又被告三人分得土地係集中在一處，其餘土地分歸原
    告，則原告分得之土地較為完整，不致如被告丁○○於98年
    12月31日所提出之分割方法即彰化地政事務所複丈日期99年
    1月21日複丈成果圖（以下簡稱系爭方案Ｂ），因被告三人
    分得土地係分散在三處，致原告分得土地零碎而不利使用使
    價值大為降低。故在比較兩者方案之下，原告所提出之系爭
    方案Ａ，各共有人分得之土地價值較高，兩造均蒙其利；被
    告丁○○提出之系爭方案Ｂ，各共有人分得土地之價值較低
    。
３、再則，分割共有物本應顧及公平性與效益性，依被告丁○○
    所提出之系爭方案Ｂ，其祖遺房屋雖得保留一部分，但其所
    分得之土地卻僅鄰接狹窄巷道，而原告所提出之系爭方案Ａ
    ，則使其分得土地臨接12公尺道路，相較之下，依系爭方案
    Ａ分割結果，土地之效益較高，甚為明顯；而依被告丁○○
    提出之系爭方案Ｂ，因被告三人分得土地分散在三處，造成
    原告分得部分不方整，多處畸零難以利用，大大降低原告分
    得土地之效益，對原告即不公平，自非合適之分割方法，而
    為保留老舊平房，而犧牲本件共有土地分割之效益性與公平
    性，自非可採。
４、再按彰化縣建築管理自治條例第5條第1項第1款，係規定建
    築基地面臨之現有巷道寬度不足4公尺或不足6公尺者，兩旁
    之建築基地應均等退讓，以達到4公尺或6公尺寬度，而以該
    寬度之邊界線作為建築線。則依該規定之反面解釋，如建築
    基地面臨之現有巷道，其為單向出口長度在40公尺以下，或
    雙向出口長度在80公尺以下，而其寬度已逾4公尺，或巷道
    長度逾上開標準，而寬度在6公尺以上者，該建築基指定建
    築線時，即無退讓之問題。又按彰化縣畸零地使用自治條例
    第7條規定，面積狹小之基地非經補足所缺寬度、深度，不
    得建築。該基地周圍情形確實無法補足或整理，可供建築使
    用，並合於下列情形之一者，不在此限：一、鄰接地為道路
    、水溝、軍事設施或公共設施用地者。則據上規定，原告所
    提系爭方案Ａ，其分歸被告丙○○之丙部分，南側（左側）
    有既成巷道，該既成巷道，一部分使用系爭第1216地號土地
    ，一部分使用彰化縣花壇鄉○○段第1111之1地號土地，該
    第1111之1地號土地屬國有土地，地目為道，該部分既成巷
    道寬度已達6公尺，自無於既成巷道外，再行退讓之必要。
    至於原告提出之系爭方案Ａ之甲、乙、丙部分東側（後方）
    之既成巷道，其寬度在最南側仍有6公尺，往北略有縮減，
    但仍有4公尺左右，該甲、乙、丙部分東側（後側）雖須退
    讓使巷道寬度達6公尺，惟丙部分之後側，其巷道寬度已達6
    公尺，而無退讓之必要；甲、乙部分，其巷道寬度雖不足6
    公尺，但頂多退讓1公尺左右而已。而甲部分深度約19公尺
    ，乙部分深度約17公尺，退讓後之深度仍有18公尺、16公尺
    。至系爭土地西側面臨12公尺道路，其雖應退縮4公尺而為
    建築，但該退縮部分可作為建築基地之空地，亦即該退縮部
    分，仍可算入建築基地之深度，因此建築基地之深度，並不
    因該建築牆面之退縮而減少，被告將該退縮建築之4公尺扣
    減以計算建築基地之深度，自非可採。
５、又依彰化縣畸零地使用自治條例第6條第1項規定，則依該條
    例第3條規定之基地，每增加10公分，其深度得減少20公分
    ，減少後之深度不得小於8公尺。按本件原告所提出之系爭
    方案Ａ中，甲、乙、丙部分之寬度分別為6.4公尺、4.8公尺
    、5公尺。甲部分寬度為6.4公尺，較規定最小寬度3.5公尺
    ，增加290公分，故其深度可減少580公分，則其深度以8.2
    公尺為已足（計算式：14公尺-5.8公尺=8.2公尺）；乙部分
    寬度為4.8公尺，較規定最小寬度3.5公尺，增加130公分，
    其深度可減少260公分，故深度以11.8公尺為已足（計算式
    ：14公尺-2.6公尺=11.8公尺）；丙部分寬度為5公尺，較規
    定最小寬度3.5公尺，增加150公分，其深度可減少300公分
    ，故深度以11公尺為已足（計算式：14公尺-3公尺=11公尺
    ）。據上說明，原告所提系爭方案Ａ，丙部分之南側（左側
    ）之既成巷道寬度已達6公尺，故無須退讓，縱有不足6公尺
    ，而須退讓，其退讓寬度亦微乎其微，不可能因而不足3.5
    公尺寬度，又縱使退讓致不足3.5公尺，依彰化縣畸零地使
    用自治條例第7條第1款規定，則仍可建築。即甲、乙、丙部
    分縱因東側（後方）之既成巷道而須退讓，其退讓結果，亦
    不致使該部分土地不能建築，並聲明：如主文第一項所示。
三、被告等則以：
(一)、被告乙○○部分（未於最後言詞辯論期日到場，惟依其前到
    庭所為之聲明及陳述）：
    對於原告及被告所提出之分割方案均無意見，只要分割後所
    分得土地能建築即可。如原告同意不必依鑑定報告補貼者，
    我就同意原告分割方案；另同意系爭土地上之既成巷道若無
    法廢除，將予以保留者，由各共同人按其應有部分負擔等語
    。並聲明：求為適法之判決。
(二)、被告丙○○部分（被告丙○○未於最後言詞辯論期日到場，
    惟依其前到庭或所提書狀之聲明及陳述）：
    希望依被告現有建物（鴿舍）之位置分割，其分割方案以被
    告於98年12月31日所提出之分割方法即彰化地政事務所複丈
    日期99年1月21日複丈成果圖為準。又原告提出之系爭方案
    Ａ全以私利為旨，其欲分歸被告之位置即該方案編號丙係位
    處既成巷道邊，無法建築使用之疑慮尚未消除，復又利用擬
    分割圖虛灌面積，誠令被告難以認同。並聲明：請求依附圖
    二B案所示方法分割。
(三)、被告丁○○部分：
１、希望依被告現有建物原位置分割，一來保有祖產使用情懷，
    二來對原告權益亦未見有任何損失。又系爭土地含既成巷道
    ，實際可用者方為分割之土地面積，惟該面積則與原告起訴
    狀所載之土地面積不符；又被告現使用之建築物（即門牌號
    碼為：彰化縣花壇鄉○○村○段301號），自48年八七水災後
    ，經政府補貼利息，由被告父親貸款9,600元重建，迄今五
    十年餘，當年政府法令規定，私有建築物於62年8月13日之
    前建造者，經政府相關單位公告一年，若無他人異議，即屬
    合法建築物，且私有建築物係自63年8月12日起，始須申辦
    建照及使用執照，而上開建築物，至今仍在使用中，未曾改
    建或增建，也有自60年間起之稅籍證明、水電費繳納單等，
    且該址亦有合法申領台灣彰化縣政府核發之營利事業登記證
    ，故該建物自屬合法建築物，況原告於取得系爭土地之前，
    被告現有建築物早已存在，原告也知悉該情事；另系爭土地
    與四鄰地主土地之界址早已位移，惟迄今尚未重測確認，如
    本件冒然予以分割，必當擴大與四鄰之爭端。
２、再則，原告主張分割位置所執理由牽強，純係出於私利，被
    告無法接受。且土地分割爭議，應以公平、公正原則處理，
    不應逼令土地持份較少者就範。被告因祖產繼承感情暨現實
    使用因素考量，請求本院准予以現有建築物位置依被告提出
    之系爭方案Ｂ為原地分割，又原告所提系爭方案Ａ，未能考
    量被告之使用權益，且法律無明確硬性規定原告之主張應受
    保護，原告亦拒絕提出更妥適之分割方案，其請求應認為無
    理由。
３、末按民事爭端若無法經由協商解決，進入司法裁判程序，兩
    造攻防自應依法依理進行；而原告最初所遞起訴狀主張，即
    漠視被告權益，將被告三人應分配部份劃分至無通道可達之
    邊陲地帶，爾後雖另提起分割方案，惟該方案欲分配給被告
    三人的位置，確實無法興建三棟建物；而被告所提系爭土地
    可興建房屋棟數即兩棟，係委請專業建築師親臨土地現場測
    量，並按實測既成巷道扣除後之土地面積，則原告所提分割
    方案之欲分配給被告三人之位置，僅足興築二棟建物，而原
    告之主張分配給被告三人之位置，可興建三棟建物之說詞即
    流於片面，且原告所提出之系爭方案Ａ，被告所分得之土地
    ，如依彰化縣建築管理自治條例第2條規定，必須退讓2至3
    公尺作為建築線者，則被告丙○○分得土地因左側即後方緊
    臨既成巷道，其建築物面寬將僅剩1公尺左右，不符面寬應
    達3.5公尺之規定；又被告三人等所分得土地之後方，亦緊
    鄰巷道，除須依上開條例規定退讓2至3公尺外，並須加上面
    臨道路而應退縮4公尺之範圍，則土地縱深約僅剩10公尺，
    不符縱深應達14公尺之規定，根本不能興建使用。又民事訴
    訟兩造，針對自己有利事證陳述或主張理所當然；惟陳述或
    主張若逾越法、理，並無助爭端之平息；被告主張以自己現
    有建物位置原地分割，一來可免拆、建、遷移等巨大損害，
    二來可免去兩造間因賠償、補償等問題而衍生另案糾紛，並
    請求本院就兩造應享權益平衡乙節，慎予審酌為適法裁判等
    語。並聲明：請求依附圖二B案所示方法分割。
四、法院得心證理由：
(一)、本件原告主張系爭二筆土地為兩造所共有，各共有人之應有
    部分如附表所示。又系爭土地並無因物之使用目的不能分割
    情形，兩造就系爭二筆土地亦未訂有不分割協議，且又無法
    協議分割之事實，業據其等提出土地登記謄本、地籍圖謄本
    在卷為證，經核相符，且為被告等所不爭執，應信為真實；
    又系爭二筆土地，共有人與應有部分均相同，且其地目、使
    用分區、使用性質亦均相同，是兩造主張系爭二筆土地應予
    合併分割乙節，自屬有理。從而，原告依民法第823條第1項
    及第824條第2項、5項之規定，請求合併分割系爭二筆土地
    ，於法有據，應予准許。
(二)、按共有人因共有物分割之方法不能協議決定，而提起分割共
    有物之訴，於法院定分割方法時，必須考量兩造之意願、土
    地建物現況、各共有人原使用位置、分割後各共有人分得土
    地之形狀及利用價值，及共有人全體之利益等公平衡量。經
    查：
１、系爭二筆土地間，有12米寬之第1222號道路用地相隔，地形
    略呈南北走向之Ｌ形，地形尚稱工整，第1220地號土地上有
    一樓磚造廢棄建物，另1216地號土地北邊有被告丁○○所有
    一樓磚造建物及部分鐵造遮雨棚，東邊及南邊則約有230.35
    平方公尺既成巷道通過，供附近民眾及車輛通行之用等情，
    業經本院勘驗屬實，並囑託會同彰化縣彰化地政事務所人員
    現場勘測屬實，有勘驗筆錄及上開地政事務所複丈日期為98
    年7月2日及11月11日土地複丈成果圖等在卷可稽。
２、原告及被告乙○○主張應依附圖一Ａ案分割，被告丁○○、
    丙○○則主張應依附圖二Ｂ案分割，而該兩案最主要爭執點
    在於系爭第1216地號土地上之既成巷道是否應由共有人全體
    負擔，或單獨分歸原告負擔，以及位於第1216地號土地上之
    一樓磚造建物（被告丁○○所有）是否應予保留。本院審酌
    ：
(1)、依附圖一Ａ案分割，被告三人所分得之土地，均臨系爭第12
    16地號土地西南側之12公尺道路並均可建築房屋（詳下述）
    ，其價值較高。又被告三人分得土地係集中在一處，其餘土
    地則分歸原告，原告所分得之土地較為完整，方便利用，兩
    造均互蒙其利；再者，存在於系爭土地上之現有既成巷道既
    然無法廢除，則將之依兩造原應有部分比例保持共有，並仍
    供道路使用，亦較符合公平原則；反之，若依附圖二Ｂ案分
    割，因被告三人分得土地係分散在三處，致原告所分得之土
    地零碎而不完整，大大降低原告分得土地之利用價值，且將
    既成巷道完全分歸原告取得，被告等均毋庸負擔，並得享受
    系爭既成巷道所帶來之便利與效益，對原告亦屬公平，自非
    合適之分割方法，應非可採。
(2)、系爭第1216地號土地上雖有被告丁○○現使用之磚造平房乙
    棟，惟其佔用系爭基地面積高達145.45平方公尺，而其於系
    爭二筆土地之應有部分面積僅109.66平方公尺，若再扣除應
    共同分擔既成巷道部份後之面積更僅餘97.16平方公尺，有
    複丈日期98年11月11日及99年1月5日之複丈成果圖二份在卷
    足稽，顯已無法保留系爭磚造房屋，況其自承該屋並無保存
    登記，復無法提出經全體共有人同意其使用系爭土地建屋之
    同意書供參，若再考量該磚造平房年代久遠迄今已50餘年（
    見被告丁○○99年4月13日爭點整理狀），已無保存之經濟
    價值及若以保存，將致系爭土地分割後土地零碎而不完整，
    不利將來之利用，並造成系爭土地價值低落等情觀之，益見
    被告丁○○主張原告之方案應保留其該磚造房屋云云，即無
    足採。
(3)、依附圖一Ａ案分割，其分歸被告等編號甲、乙、丙部分之土
    地，其臨系爭第1216地號土地西南側之12公尺道路之面寬分
    別為6.4公尺、4.8公尺及5公尺，已較規定最小寬度3.5公尺
    為寬；另甲部份土地之深度約為19公尺、乙部份土地之深度
    約為17公尺、丙部分土地之深度約為15公尺，縱再扣除建築
    物臨巷應退縮之部分（彰化縣建築管理自治條例第5條第1項
    第1款規定參照），其退讓後之深度依序仍有18、16公尺及
    15公尺（丙部分無需退讓，因丙部分之南側（左側）之既成
    巷道寬度既已達6公尺），亦已超過最小深度14公尺之規定
    ；況依彰化縣畸零地使用自治條例第6條第1項之規定：依第
    3條規定之基地寬度，每增加10公分，其深度得減少20公分
    ，減少後之深度不得小於8公尺。查，甲部分寬度為6.4公尺
    ，較規定最小寬度3.5公尺，增加290公分，故其深度可減少
    580公分，則其深度以8.2公尺為已足（計算式：14公尺-5.8
    公尺=8.2公尺）；乙部分寬度為4.8公尺，較規定最小寬度
    3.5公尺，增加130公分，其深度可減少260公分，故深度以
    11.8公尺為已足（計算式：14公尺-2.6公尺=11.8公尺）；
    丙部分寬度為5公尺，較規定最小寬度3.5公尺，增加150公
    分，其深度可減少300公分，故深度以11公尺為已足（計算
    式：14公尺-3公尺=11公尺）。綜上，依附圖一Ａ案分割，
    丙部分之南側（左側）之既成巷道寬度既已達6公尺，已無
    須退讓，縱有不足6公尺，而須退讓，其退讓寬度亦甚微小
    ，尚無不足3.5公尺寬度之可能，又縱使退讓致不足3.5 公
    尺之寬度，惟依彰化縣畸零地使用自治條例第7條第1款規定
    ，亦仍可建築，是被告丁○○、丙○○辯稱：丙部分因左側
    （南側）既成巷道退讓致寬度不足，無法建築云云，即非可
    採；另甲、乙、丙部份東側（後方）之既成巷道，而須退讓
    ，其退讓之結果，亦不致使該土地不能建築，已見前述。是
    被告等空言辯稱：其分得之土地無法建築云云，亦非可採。
３、本院考量存在於系爭土地上之磚造平房年代久遠，已無保存
    之經濟價值，以及分割後土地應保持方正，以利將來之利用
    ，及避免減少土地價值等情，認原告主張依附圖一Ａ案分割
    ，較符合共有人全體之利益，應予採用。爰諭知系爭二筆土
    地之分割方法如主文第一項所示。另依附圖一Ａ案分割，原
    告所分配土地價值雖小於其持份土地之價值，惟其已具狀表
    示無庸被告等補償，故不另為補償之諭知，附此敘明。
五、本件事證已臻明確，兩造其餘攻擊防禦方法及舉證，經審酌
    後認不影響判決結果，爰不逐一論述。
六、本件分割共有物事件，如由敗訴之被告等負擔訴訟費用，則
    顯失公平，爰命勝訴之原告負擔部分訴訟費用。
七、結論：本件原告之訴為有理由，並依民事訴訟法第385條第
    1項前段、第78條、第80條之1、第85條第1項但書，判決如
    主文。
中    華    民    國    99    年    5     月    17    日
                  民事第一庭    法  官  康弼周
如對判決上訴，應於判決送達後20日內向本院提出上訴狀。
附表：
┌─────┬───────────┐
│共有人姓名│系爭土地應有部分比例即│
│          │應負擔之訴訟費用比例  │
├─────┼───────────┤
│甲○○    │98521/114750          │
├─────┼───────────┤
│乙○○    │10000/229500          │
├─────┼───────────┤
│丙○○    │10000/229500          │
├─────┼───────────┤
│丁○○    │12458/229500          │
└─────┴───────────┘
以上正本係照原本作成。
中    華    民    國    99    年    5     月    17    日
                                書記官  吳金良

司法院資訊處製作；財團法人民間司法改革基金會備份。
